臺灣高等法院高雄分院刑事判決　　　　100年度上訴字第933號
上　訴　人
即　被　告　李珈樺
自　訴　人　葉玉蘭
自訴代理人　陳里己律師
　　　　　　楊啟志律師
　　　　　　陳勁宇律師
上列上訴人因偽造文書等案件，不服臺灣高雄地方法院99年度自
字第20號中華民國100 年5 月16日第一審判決，提起上訴，本院
判決如下：
    主  文
原判決關於附表二編號1所示罪刑暨定執行部分均撤銷。
李珈樺犯附表二編號1 所示之詐欺取財罪，處如附表二編號1 所
示之刑。
其他上訴駁回。
李珈樺上開第二項撤銷改判部分所處之刑；與駁回上訴之如附表
二編號2-9 部分所處之刑；應執行有期徒刑壹年肆月。
    事  實
一、李珈樺為籌措資金，自民國94年6 月間起，在高雄市○○區
    ○○路196 號攤位處，陸續招募如附表一所示之互助會，而
    葉玉蘭原以自已名義參加附表一編號1 之互助會2 會，復承
    受會員黃淑雯之活會1 會，計參加3 會；又以「葉小姐」名
    義參加附表一編號2 之互助會3 會，並以其夫「莊先生」之
    名義參加1 會，計4 會；又以「葉小姐」名義參加附表一編
    號3 之互助會2 會，並以其夫莊先生名義參加2 會，計4 會
    。詎李珈樺於96年間起因財務不佳萌生冒標會款以周轉之意
    ，竟先意圖自己不法之所有，基於詐欺取財之犯意，利用附
    表一編號1 所示互助會於97年7 、8 月間起並未實際開標，
    而由剩餘活會會員輪流收取會金之機會，於附表二編號1 所
    示時間，假冒會員葉玉蘭之名義，向其餘活會會員佯稱係輪
    由葉玉蘭收取會金，而詐取如附表二編號1 所示之活會會款
    ；復意圖為自己不法所有，基於詐欺取財及行使偽造準私文
    書之犯意，分別於附表二編號2-9 所示時間，各假冒同表所
    示之名義及冒標標息金額，偽造載有被冒標會員「葉小姐」
    、「莊先生」（均為葉玉蘭所參加）之名義及競標金額之標
    單，參與競標而予行使，並隨即以當場開標而告知到場之會
    員，並向未到場之會員佯稱由葉玉蘭以上開金額得標云云，
    以資取信各該會員，且均以此方式順利得標，足以生損害於
    葉玉蘭及其他活會會員，並同時致使葉玉蘭及各該會期之活
    會會員陷於錯誤，分別交付活會會款予李珈樺，因而詐取如
    附表二編號2-9 所示之會款得逞。嗣李珈樺於98年5 月間宣
    布止會後，經葉玉蘭查證，始悉上情。總計李珈樺前後冒用
    葉玉蘭名義冒標，共向附表二所示各該期之活會會員及葉玉
    蘭詐得之金額合計新臺幣（下同）1,673,000 元（詳細金額
    之計算如附表二所示）。
二、案經葉玉蘭提起自訴。
    理  由
甲、程序方面：本判決後述所引用之證據資料，縱有傳聞證據，
    而無刑事訴訟法第159條之1至第159條之4或其他規定之傳聞
    證據例外情形，亦因自訴人、自訴代理人、被告或同意可作
    為證據使用（本院卷第31頁），或未聲明異議，依刑事訴訟
    法第159 條之5 第1 項、第2 項之規定，本院審酌該證據作
    成之情況，認為適當，應得為證據。
乙、實體方面：
一、訊據被告李珈樺對其自94年6 月間起，於上開處所陸續招募
    如附表一所示之互助會固均坦認不諱，惟矢口否認有何偽造
    文書及詐欺取財犯行，辯稱：伊並未冒用葉玉蘭名義標會，
    附表一所示合會，所以止會，係因有會員積欠會款，導致伊
    週轉不靈，伊係迫於無奈始在自訴人所提出之草稿上簽名，
    並非承認冒標行為云云。經查：
  (一)附表一所示之互助會3 會，均係被告所招攬，自訴人葉玉蘭
    就附表一編號1 之互助會參加有3 會，其中2 會業已得標，
    僅剩1 會活會（以自已名義參加2 會，復承受會員黃淑雯之
    活會1 會，計參加3 會）；附表一編號2 、編號3 之互助會
    均參加有4 會（以「葉小姐」名義參加附表一編號2 之互助
    會3 會，並以其夫「莊先生」之名義參加1 會；又以「葉小
    姐」名義參加附表一編號3 之互助會2 會，並以其夫莊先生
    名義參加2 會，各計4 會），均係活會等情，業經自訴人於
    原審審理中結證明確（參原審卷第105 頁至第110 頁），且
    為被告所不爭執（參原審審自卷第77頁、第78頁），並與自
    訴人所提出之互助會會員名單與約定書上，自訴人參加附表
    一各互助會之會份與活會會份數相符（參原審審自卷第11頁
    至第14頁），此部分之事實，堪以認定。至附表一所示互助
    會約定之開標方式，係由欲投標之會員，填寫包含姓名及標
    金之標單交予被告參與競標乙節，則據自訴人、附表一編號
    1 、編號2 之互助會會員蔡玉鳳、附表一編號2 之互助會會
    員林秀花、陳湯鳳嬌於原審審理中證述明確（參原審卷第10
    6 頁、第159 頁、第163 頁、第165 頁、第169 頁），此部
    分之事實，亦堪認定。
  (二)被告冒用自訴人名義，於附表二所示時間，標取附表二所示
    之互助會乙節，為自訴人於原審審理中所明確指證（參原審
    自字卷第107 頁至第109 頁），並提出其他會員所提供已註
    記各會員標取期別及標金之上開3 互助會會單（參原審審自
    卷第64頁、第66頁、第69頁），以及被告與自訴人協商欠款
    清償時，親自書寫冒標附表一互助會之情形並簽名捺指印後
    交由自訴人之會單及約定書（參原審審自卷第11頁至第14頁
    ；原審自字卷第53頁）等2 項文書證據為證。觀諸該其他會
    員所註記之會單3 紙所載，自訴人所參加上開互助會均有如
    附表二各編號所示之會期、時間及標息標取會金之紀錄，可
    認被告確曾告以其他活會會員自訴人已標取會金，確有冒標
    之情形。
  (三)自訴人所提出已註記各會員標取期別及標金之上開3 互助會
    會單，固係不知名之會員所提供，惟本件被告止會後，遭被
    告欠款之人眾多，業經證人即會員蔡玉鳳、林秀花於原審證
    述在卷（參原審自字卷第159 頁、166 頁），且認被告冒標
    互助會之人亦非僅自訴人一人，亦經證人即會員陳湯鳳嬌證
    述明確（見原審自字卷第170 頁、第172 頁），然卻僅有自
    訴人一人提出刑事追訴。其後原審為發現真實，擬傳喚附表
    一之互助會會員之莊東福，莊東福卻不願出庭，甚至要追究
    將地址提供法院之人，有原審公務電話紀錄乙份在卷可憑（
    參原審自字卷第153 頁）。由上開情狀，可認與本件互助會
    相關之眾多會員，對於追究被告刑事責任，均有所顧慮。在
    此背景下，有會員為助自訴人，卻不願讓被告知悉身分，實
    與常情無違。故若有其他資料可認自訴人所提出之互助會單
    確係如實記載，自難執該互助會單，係由不詳之人所郵寄為
    由，逕認該互助會單無法用以證明被告究係何時，以自訴人
    名義標取互助會。而觀之郵寄上開三互助會單之二紙信封（
    參原審審自卷第65頁、第68頁），不論格式、郵票、筆跡、
    書寫格式均相同，顯係同一人所郵寄。再將該人所郵寄之上
    開三互助會單，與本件附表一編號2 互助會會員湯鳳嬌當庭
    提出其個人執有並登載各期得標金額之會單（附於原審自字
    卷證物袋內）相較（證人湯鳳嬌之會單登載方式，係將各期
    標得之金額，依照標單上之會員順序逐次記載，空白部分則
    係漏記，參原審自字卷第173 頁筆錄），同一互助會之二份
    會單，除第17期之得標金額有異外，其餘均相符合，顯然該
    人所提出之互助會單，其上關於各該會期由何人、於何期別
    、以多少標金標取之紀錄並非憑空捏造，而係本於所聽聞之
    資料，如實記載，方能與證人陳湯鳳嬌臨訟所提出之會單上
    之記載，如此不謀而合。是由證人陳湯鳳嬌當庭所提出之會
    單與該人所提出之上開互助單相互勾稽，已足推敲該人所寄
    送之互助會單，確係依照各該會期如實記載，然上開三互助
    單上，對於自訴人仍為活會會份之部分，則明確記載業於附
    表二所示時間得標，益證自訴人上開所證應堪採信，被告冒
    用自訴人名義，於附表二所示時間，標取附表二所示之互助
    會，應堪認定。
  (四)且被告與自訴人協商清償欠款時，亦曾與自訴人簽署約定書
    ，載明「甲方（指自訴人）所參加之乙方（指被告）召募分
    別於94年6 月20日、95年11月10日、97年10月20日開標之三
    組互助會，因遭乙方冒標，致甲方無法取得會款」等語，有
    自訴人所提之上開約定書在卷可查（原審審自卷第14頁），
    此並為被告所自承，佐以證人林秀花於原審審理中證稱：除
    附表一編號2 之互助會外，10幾年前也有參加過被告招攬的
    互助會等語（參原審自字卷第167 頁），可知被告擔任會首
    長達10餘年，以其擔任會首如此長久之經驗，當知冒標並非
    兒戲，自無可能於止會後協商會款時，以冒標之理由向會員
    交代。然被告於止會後，親自前往證人陳湯鳳嬌住處討論會
    款處理情形時，除曾親口告知證人陳湯鳳嬌冒標27會一情，
    有證人陳湯鳳嬌證詞在卷可憑（參原審自字卷第170 頁、第
    172 頁），且與自訴人協商清償欠款時，更親自書寫冒標附
    表一互助會之情形並簽名捺指印後交由自訴人收執，有上開
    會單及約定書在卷可證（參原審審自卷第11頁至第14頁；原
    審自字卷第53頁），若非被告真有冒標情事，自無可能如此
    。被告雖以前開互助會會單及約定書中冒標等詞語，雖係其
    所親自書寫，但非其所自願云云抗辯（參原審自字卷第53頁
    ），然依被告所述，並無任何他人強迫其書寫，且依被告書
    寫上開字據當時在場之證人陳滿富、莊金福2 人於原審審理
    中之證詞以觀（參原審自字卷第47頁至第58頁），亦未見有
    何外力強迫被告書寫之情事，則以被告之年齡、經歷，實無
    可能在非自願之情況下，自行書寫上開字據，上開所辯，自
    難採信，附此敘明。
  (五)再者，被告已自承附表一編號1 之互助會，係由蔡玉鳳收尾
    會（即98年5 月20日），而自訴人收尾二會（即98年4 月20
    日）等語在卷（本院卷第33頁），而證人蔡玉鳳於原審審理
    中亦證稱：被告94年6 月20日起的互助會，伊有參加（庭呈
    會單正本），共參加3 會，就是會單編號53至55，其中兩會
    已經標得，另一會為活會，被告告訴伊最後一會要給伊，但
    最後只有給伊10萬元，大約是在98年5 月20日互助會結束之
    後給的，這個會伊應該要可以收到60萬元左右等語（參原審
    自字卷第159 頁、第160 頁、第162 頁、第163 頁），可知
    該會會員蔡玉鳳確應收取95年5 月20日之尾會，惟證人即編
    號47會員吳敏萍於本院則到庭證稱：伊有參加上開附表一編
    號1 之互助會，後來開標之10幾會是用輪流的，伊是倒數第
    2 會即98年4 月20日輪到，已收到被告60餘萬之會款等語（
    見本院卷第50頁），亦即會員吳敏萍則稱伊已收尾二會款，
    參以自訴人就該互助會尚有活會1 會未曾標取，已如上述，
    則至少該互助會於94年4 月20日尚餘2 會份時，即有自訴人
    、吳敏萍及蔡玉鳳等3 名活會會員，足認該互助會至少有1
    會係不正常開標。又附表一編號2 之互助會，於98年5 月間
    止會時，業已開標35次，而被告與會員協調時，提出要收8
    會份死會之會款每月共8 萬元，分給每個活會會份2500元等
    情，業據該會會員蔡玉鳳、林秀花、陳湯鳳嬌於原審審理中
    證稱明確（參原審自字卷第161 頁至第163 頁、第165 頁、
    第166 頁、第169 頁至第171 頁）。且被告就該8 萬元從何
    而來，所分之對象為何，則於原審審理中經提供附表一編號
    2 互助會會員名單供檢視後，供稱：「8 會的會款是從編號
    3 李明珠、編號4 黃志遠、編號5 林蘭花、編號17家偉、編
    號19湯鳳嬌、編號23蓮仔、編號24及25蔡振成收，共8 萬元
    ，分的對象則是該互助會的會份，一共有32會份，一會份可
    得2500元」等語（參原審自字卷第173 頁、第178 頁）。可
    知證人蔡玉鳳、林秀花、陳湯鳳嬌上開所證之8 會死會會份
    與可以分得款項之活會會份均係附表一編號2 之互助會。然
    附表一編號2 之互助會，於98年5 月間止會時，業已開標35
    次，依理僅餘18會份之活會（53-35=18），然於止會當時，
    卻有32會之活會會分，顯然該互助會至少有14會係不正常開
    標。是由上開互助會均有不正常開標之情況，可認自訴人上
    開所證附表二所示互助會遭被告冒標等語，更有所據。
  (六)被告固另以伊係遭人倒會致周轉不靈云云抗辯，然如上所述
    ，附表一編號1 、編號2 所示之互助會，均有不正常開標之
    情況，被告對此均無法提出合理說明。且被告身為會首，對
    於上開互助會各期開標得標會員及標金，均應了然於胸，否
    則如何履行會首之權利義務，維持會務運作，惟被告於法院
    之審理程序中，始終未能提出上開互助會各期開標情形供法
    院查證，經原審質問後，更供稱：「（你是會首為何提出的
    會單沒有各會是由何人何日期及何金額得標的紀錄？）因為
    我的會單已經不見了」云云（見原審自字卷第105 頁），實
    與常情有異。縱被告因某會員積欠款項而無法週轉，以被告
    擔任會首10餘年之經驗，宣佈止會時，只需將互助會究竟何
    人為死會、死會會員有何人無法繼續繳交會款等詳情，對其
    他活會會員如實說明，以供查證，然其迄今對附表一各互助
    會，究係何會員為死會、死會會員何人無法繳納會款等情，
    均無法有何交代，顯見被告泛以被會員積欠款項，無法週轉
    云云，均係塘塞之詞，不足採信。
  (七)再被告並已自承附表一編號1 之互助會於最後均以輪流方式
    決定收取會款者，並未開標，惟附表一編號2 、3 之互助會
    則正常開標至98年5 月10日止會止等語（見本院卷第62頁）
    ，參以證人林秀花即附表一編號2 之會員於原審亦證稱：有
    寫標單，標單上寫名字及投標金額等語（原審自字卷第165
    頁），是以至少就附表一編號2 、3 所示之互助會，被告於
    上開冒標自訴人會款時（即附表二編號2-9 所示），必需偽
    造「葉小姐」、「莊先生」即自訴人參會名義之標單，參與
    競標，亦堪認定。
  (八)按民間合會，係會首與各個會員間成立契約關係，不論何人
    得標，會首對於已得標領取會款會員（即死會會員），均得
    請求給付該次應繳會款，自無足生損害及詐欺該死會會員之
    可言，最高法院85年度台上字第2072號判決、司法院（74）
    廳刑一字第452 號所載臺灣高等法院暨所屬法院73年度法律
    座談會刑事類第30號決議，均採此見解。基此，被告於附表
    二所示時間，冒自訴人名義，以附表二所示金額標取各該期
    別之互助會，其所應計算詐得之款項，自僅有各該期僅存之
    活會會員。另名義上雖係自訴人於當期標得會款，但被告為
    取得款項，自會向自訴人誆稱係他人得標並向自訴人收取活
    會會款，且其後之會期，亦會將名義上經自訴人得標之會份
    以活會看待，以免冒標之事遭自訴人舉發。故被告各該期別
    所詐得之款項，除各該期別活會會份所交付之會款外，另應
    加計自訴人遭詐騙之活會會款，方與事實相符，爰計算如附
    表二所載。
  (九)綜上所述，被告基於為自己不法所有之意圖，以附表二所示
    方式，佯稱輪由自訴人或冒用自訴人名義標取活會會份，而
    向各該期活會會員及自訴人詐取會款，致生損害於各該期活
    會會員等節，均堪認定，應依法論科。
二、核被告如附表二編號1 冒用自訴人之名義，向其餘活會會員
    收取會金所為，係犯刑法第339 條第1 項之詐欺取財罪；再
    按我國民間互助會，係由會首招募會員參加所組成，每於標
    會時，通常由欲標取會款之會員，在空白紙條上，或僅書立
    其姓名、綽號及數字者，甚或只書寫數字而未書立其姓名、
    綽號，另以言詞等方法表示係何會員所出具者，則依習慣或
    特約均足以辨明係該會員以所書寫數字為標息金額參加競標
    之標單，自應以準私文書論（最高法院89年度台上字第1319
    號判決參照）。本件被告利用如附表二編號2-9 所示之互助
    會開標時，在空白紙上，冒用「葉小姐」、「莊先生」即自
    訴人葉玉蘭參會名義，偽造依習慣或特約足以表示係由會員
    參與競標之一定用意之投標單，旋即持之以行使競標而得標
    ，致各該活會會員均陷於錯誤而交付會款。是核被告就附表
    二編號2-9 所為，均係犯刑法第216 條、第220 條第1 項、
    第210 條之行使偽造準私文書罪及第339 條第1 項之詐欺取
    財罪。被告偽造附表二編號2-9 所示各冒標之標單，為偽造
    準私文書之低度行為，應為行使偽造準私文書之高度行為所
    吸收，均不另論罪。被告各次偽造投標單冒標得標後，向多
    數活會會員及自訴人詐取財物，侵害多數人法益，係一行為
    觸犯數個相同詐欺取財罪名，為同種想像競合犯，應依刑法
    第55條規定，從一重處斷。另被告為詐取合會會款而冒標，
    並於冒標後即緊密實行詐取會款，雖其冒標之時地與詐取會
    款之時地，在自然意義上非完全一致，然二者仍有部分合致
    ，且犯罪目的單一，依一般社會通念，認應評價為一罪方符
    合刑罰公平原則，如予數罪併罰，反有過度處罰之虞，與人
    民法律感情亦未契合；是於牽連犯廢除後，適度擴張一行為
    概念，認此情形係為一行為觸犯數罪名之想像競合犯，方屬
    適當。因此被告各次冒標後，接續向各活會會員詐取會款，
    係屬想像競合犯，應從重各論以行使偽造準私文書罪。又被
    告所犯上開各罪間（1 次詐欺取財罪、8 次行使偽造準私文
    書罪），犯意各別，行為互殊，應予分論併罰。
三、對原判決之審查
  (一)原判決就被告如附表二編號2-9 所示行使偽造私文書等犯行
    部分，適用刑法第216 條、第220 條第1 項、第210 條、第
    339 條第1 項、第55條、刑法施行法第1 條之1 等規定，並
    審酌被告利用招募互助會擔任會首之機會，卻以他人名義冒
    標會款，破壞民間互助會運作之安全及信賴，並使自訴人及
    各該會期之活會會員均遭受鉅大之財物損失。惟參酌其未有
    其他犯罪前科紀錄，有前揭前案紀錄表在卷可憑，及其就與
    自訴人間因本件互助會所衍生之債務，業已達成約定並簽立
    本票，有約定書及原審98年度司票字第4122號卷在卷可參（
    參原審審自字卷第14頁），且前未曾受有期徒刑以上刑之宣
    告，有臺灣高等法院被告前案紀錄表在卷可憑，素行尚佳，
    並考量其犯罪之動機、目的、手段及品性、生活狀況、智識
    程度及各次詐欺犯行所詐得之金額等一切情狀，分別量處如
    附表二編號2-9 所示之刑，並敘明被告供犯罪所用冒名標會
    之標單，均未據扣案，然依一般社會觀念，該等紙張於競標
    完畢後確無留存之必要，故前開紙張既應已銷毀不復存在，
    自均不予宣告沒收。經核原判決此部分認事用法，尚無不合
    ，量刑亦稱妥適（原判決就附表二編號9 所示之冒標時間，
    誤載為「97年12月5 日」，因不影響判決之本旨，應逕予更
    正），被告上訴意旨仍執前詞，否認犯罪，為無理由，應予
    駁回。
  (二)原判決就被告附表二編號1 之犯行部分，據以論處被告罪刑
    ，固非無見；惟查：被告就附表一編號1 之互助會最後期間
    均係以輪流方式決定收取會款之會員，並未開標（詳如後述
    五、不另為無罪諭知之部分），自無需偽造自訴人名義之標
    單，原審認定被告此部分另犯刑法第210 條、第216 條、第
    220 條之行使偽造準私文書罪，尚有未合。被告上訴意旨否
    認此部分行使偽造私文書之犯行，指摘原判決不當，為有理
    由，自應由本院將原判決關於附表二編號1 部分及其定執行
    部分均撤銷改判。
四、量刑：
    本院就被告如附表二編號1 所示之犯行，亦審酌被告利用招
    募互助會擔任會首之機會，卻以自訴人名義冒標會款，破壞
    民間互助會運作之安全及信賴，此部分使自訴人及各該會期
    之活會會員均遭受財物損失為5 萬4 千元，且被告與自訴人
    嗣後固達成清償協議，惟未能依約履行，惟念被告素行尚佳
    ，並考量其犯罪之動機、目的、手段及品性、生活狀況、智
    識程度等一切情狀，爰就被告此部分量處有期徒刑4 月，並
    與前開駁回上訴之如附表二編號2-9 所處有期徒刑，定其應
    執行刑為有期徒刑年1 年4 月。
五、不另為無罪諭知：
  (一)自訴意旨另以被告擔任附表一編號1 所示互助會之會首，於
    附表一編號1 所示時地開標時，偽造自訴人名義之標單，冒
    用自訴人名義標取會款，因認被告此部分另涉刑法第210 條
    、第216 條、第220 條之行使偽造準私文書罪云云。自訴人
    認被告涉犯此部分偽造標單之行使偽造私文書犯行，固提出
    其他會員所提供已註記各會員標取期別及標金之互助會會單
    及被告所書立自承冒標行為之互助會單為證，惟觀諸此2 項
    文書證據，僅足證明被告曾冒用自訴人名義標取會款，但仍
    未足認定被告是否係以公開投標，書立標單之方式參與競標
    。
  (二)經查，被告於本院審理中已供明，附表一編號1 之互助會於
    最後均以輪流方式決定收取會款者，並未開標（本院卷第62
    頁），此核與證人蔡玉鳳於原審證稱：「我的意思是被告大
    約5 、6 會前就告訴我要抽籤，用寫的都太高」（見原審自
    字卷第162 頁），證人吳敏萍於本院到庭證稱：伊有參加上
    開附表一編號1 之互助會，後來開標之10幾會是用輪流的，
    大約在97年7 、8 月間，伊是倒數第2 會即98年4 月20日輪
    到，已收到被告60餘萬之會款等語（見本院卷第51頁），顯
    見被告就附表一編號1 所示之互助會於會期末段時，已未採
    取開標之方式決定會款收取者甚明。此再徵諸自訴人所提出
    之前揭不詳會員已註記標金之互助會單所示（見原審審自卷
    第64頁），自第56會即97年12月5 日以降，其標金均為1000
    元之最底標，益見該互助會於此時確未有競標之行為，否則
    應不致均以最低標決定會金之收取者。是以被告固於附表二
    編號1 所示之第58會佯稱輪由自訴人收取會款，然該次會期
    並非以開標方式決定，自無需行使任何偽造之標單，至為明
    確。至於自訴人雖於原審另證稱：伊所參加附表一編號1 之
    互助會，曾於98年2 月20日、3 月20日至被告攤位參與投標
    ，並書立標單云云（見原審自字卷第106 頁），因自訴人本
    有使被告受刑事追訴之目的，尚乏其他佐證，自難遽以採信
    ，併此指明。
  (三)綜上，自訴人所舉證據，並無從證明被告尚有此部分之行使
    偽造私文書之犯行，原應另為無罪之諭知，惟因被告此部分
    如成立犯罪，與前開附表二編號1 之論罪部分，有想像競合
    犯之裁判上一罪關係，爰不另為無罪之諭知。
六、另被告被訴損害債權罪部分，業經原審判決無罪，未經自訴
    人提起上訴而確定，爰不予論列。
據上論結，應依刑事訴訟法第368 條、第369 條第1 項前段、第
364 條、第299 條第1 項前段，刑法第339 條第1 項、第51條第
5 款，刑法施行法第1 條之1 ，判決如主文。
中    華    民    國  100     年    9     月    13    日
                  刑事第七庭    審判長法  官  莊飛宗
                                      法  官  謝宏宗
                                      法  官  蔡廣昇
以上正本證明與原本無異。
詐欺部分，不得上訴；其餘部分，如不服本判決應於收受本判決
後10日內向本院提出上訴書狀，其未敘述上訴理由者，並得於提
起上訴後10日內向本院補提理由書狀（均須按他造當事人之人數
附繕本）「切勿逕送上級法院」。
中    華    民    國   100    年    9     月    13    日
                                      書記官  施耀程
附錄本件判決論罪科刑法條：
附錄本案論罪科刑法條全文：
刑法第339條第1項（詐欺取財罪）
意圖為自己或第三人不法之所有，以詐術使人將本人或第三人之
物交付者，處五年以下有期徒刑、拘役或科或併科一千元以下罰
金。
刑法第210 條（偽造變造私文書罪）
偽造、變造私文書，足以生損害於公眾或他人者，處5 年以下有
期徒刑。
刑法第216 條（行使偽造變造或登載不實之文書罪）
行使第210 條至第215 條之文書者，依偽造、變造文書或登載不
實事項或使登載不實事項之規定處斷。
修正前刑法第220 條第1項（準文書）
在紙上或物品上之文字、符號、圖畫、照像，依習慣或特約，足
以為表示其用意之證明者，關於本章及本章以外各罪，以文書論
。
附表一：
┌───┬────┬──────────────────┬───────┐
│互助會│  會首  │       互助會內容                   │開標地點      │
│編號  │        │                                    │              │
├───┼────┼──────────────────┼───────┤
│  1   │李珈樺（│94年6 月20日起，迄98年5 月20日止，共│高雄市苓雅區建│
│      │原名李玉│63會，會金1 萬元，採內標，每月20日開│軍路196 號    │
│      │燕）    │標。從94年9月5日起，每隔3個月，於該 │              │
│      │        │月5日加開1次。                      │              │
├───┼────┼──────────────────┼───────┤
│  2   │李珈樺（│95年11月10日起，迄99年8 月10日止，共│同上          │
│      │原名李玉│53會，會金1 萬元，採內標，每月10日開│              │
│      │燕）    │標。從96年2月10日起，每隔6個月，於該│              │
│      │        │月25 日加開1次。                    │              │
├───┼────┼──────────────────┼───────┤
│  3   │李珈樺（│97年10月20日起，迄98年12月20日止，共│同上          │
│      │原名李玉│20會，會金1 萬元，採內標，每月20日開│              │
│      │燕）    │標。從97年12月5日起，每隔3個月，於該│              │
│      │        │月5日加開1次。                      │              │
└───┴────┴──────────────────┴───────┘
附表二：
┌──┬────┬──┬─────┬────────────┬──────┬──────┐
│編號│遭冒標之│冒標│冒標方法  │冒標時間及金額          │詐得活會會員│罪名及所處之│
│    │互助會  │次數│          │                        │款項        │刑          │
├──┼────┼──┼─────┼────────────┼──────┼──────┤
│1   │附表一編│1次 │利用活會會│於98年1 月20日第58會以標│當時活會會份│李珈樺犯詐欺│
│    │號1 互助│    │員葉玉蘭名│金1000元佯稱輪由葉玉蘭收│尚有5 會，但│取財罪，處有│
│    │會      │    │義。      │取會款。                │因實際上自訴│期徒刑肆月。│
│    │        │    │          │                        │人葉玉蘭並未│            │
│    │        │    │          │                        │取得會款，故│            │
│    │        │    │          │                        │被告李珈樺仍│            │
│    │        │    │          │                        │會向葉玉蘭告│            │
│    │        │    │          │                        │知他人得標，│            │
│    │        │    │          │                        │並向自訴人葉│            │
│    │        │    │          │                        │玉蘭收取活會│            │
│    │        │    │          │                        │會款，因此詐│            │
│    │        │    │          │                        │得款項為（5 │            │
│    │        │    │          │                        │加1 ）乘以9 │            │
│    │        │    │          │                        │千=5萬4 千元│            │
│    │        │    │          │                        │。          │            │
├──┼────┼──┼─────┼────────────┼──────┼──────┤
│2   │附表一編│4次 │利用「莊先│於96年9 月10日第13會以標│同上理由，冒│李珈樺犯行使│
│    │號2 互助│    │生」名義  │金2100元冒標。          │標當時活會會│偽造準私文書│
│    │會      │    │          │                        │份尚有40會，│罪，處有期徒│
│    │        │    │          │                        │故詐得款項為│刑捌月。    │
│    │        │    │          │                        │（40加1）乘 │            │
│    │        │    │          │                        │以7千9百元= │            │
│    │        │    │          │                        │32萬3千9百元│            │
│    │        │    │          │                        │。          │            │
├──┤        │    ├─────┼────────────┼──────┼──────┤
│3   │        │    │利用「葉小│於97年1 月10日第17會以標│同上理由，冒│李珈樺犯行使│
│    │        │    │姐」名義  │金2800元冒標。          │標當時活會會│偽造準私文書│
│    │        │    │          │                        │份尚有36會，│罪，處有期徒│
│    │        │    │          │                        │故詐得款項為│刑捌月。    │
│    │        │    │          │                        │（36加2）乘 │            │
│    │        │    │          │                        │以7千2百元= │            │
│    │        │    │          │                        │27萬3千6百元│            │
│    │        │    │          │                        │。          │            │
├──┤        │    ├─────┼────────────┼──────┼──────┤
│4   │        │    │同上      │於97年4 月10日第21會以標│同上理由，冒│李珈樺犯行使│
│    │        │    │          │金2800元冒標。          │標當時活會會│偽造準私文書│
│    │        │    │          │                        │份尚有32會，│罪，處有期徒│
│    │        │    │          │                        │故詐得款項為│刑捌月。    │
│    │        │    │          │                        │（32加3）乘 │            │
│    │        │    │          │                        │以7千2百元= │            │
│    │        │    │          │                        │25萬2千元。 │            │
├──┤        │    ├─────┼────────────┼──────┼──────┤
│5   │        │    │同上      │於98年2 月10日第32會以標│同上理由，冒│李珈樺犯行使│
│    │        │    │          │金2500元冒標。          │標當時活會會│偽造準私文書│
│    │        │    │          │                        │份尚有21會，│罪，處有期徒│
│    │        │    │          │                        │故詐得款項為│刑柒月。    │
│    │        │    │          │                        │（21加4）乘 │            │
│    │        │    │          │                        │以7千5百元= │            │
│    │        │    │          │                        │15萬7千5百元│            │
│    │        │    │          │                        │。          │            │
├──┼────┼──┼─────┼────────────┼──────┼──────┤
│6   │附表一編│4次 │同上      │於97年12月5 日第3 會以標│同上理由，冒│李珈樺犯行使│
│    │號3 互助│    │          │金1000元冒標。          │標當時活會會│偽造準私文書│
│    │會      │    │          │                        │份尚有17會，│罪，處有期徒│
│    │        │    │          │                        │故詐得款項為│刑柒月。    │
│    │        │    │          │                        │（17加1）乘 │            │
│    │        │    │          │                        │以9千元=16萬│            │
│    │        │    │          │                        │2千元。     │            │
├──┤        │    ├─────┼────────────┼──────┼──────┤
│7   │        │    │利用「莊先│於97年12月20日第4 會以標│同上理由，冒│李珈樺犯行使│
│    │        │    │生」名義  │金1000元冒標。          │標當時活會會│偽造準私文書│
│    │        │    │          │                        │份尚有16會，│罪，處有期徒│
│    │        │    │          │                        │故詐得款項為│刑柒月。    │
│    │        │    │          │                        │（16加2）乘 │            │
│    │        │    │          │                        │以9千元=16萬│            │
│    │        │    │          │                        │2千元。     │            │
├──┤        │    ├─────┼────────────┼──────┼──────┤
│8   │        │    │利用「葉小│於98年2 月20日第6 會以標│同上理由，冒│李珈樺犯行使│
│    │        │    │姐」名義  │金1000元冒標。          │標當時活會會│偽造準私文書│
│    │        │    │          │                        │份尚有14會，│罪，處有期徒│
│    │        │    │          │                        │故詐得款項為│刑柒月。    │
│    │        │    │          │                        │（14加3）乘 │            │
│    │        │    │          │                        │以9千元=15萬│            │
│    │        │    │          │                        │3千元。     │            │
├──┤        │    ├─────┼────────────┼──────┼──────┤
│9   │        │    │利用「莊先│於98年4 月20日第9 會以標│同上理由，冒│李珈樺犯行使│
│    │        │    │生」名義  │金1000元冒標。          │標當時活會會│偽造準私文書│
│    │        │    │          │                        │份尚有11會，│罪，處有期徒│
│    │        │    │          │                        │故詐得款項為│刑柒月。    │
│    │        │    │          │                        │（11加4）乘 │            │
│    │        │    │          │                        │以9千元=13萬│            │
│    │        │    │          │                        │5千元。     │            │
└──┴────┴──┴─────┴────────────┴──────┴──────┘